臺灣高等法院臺南分院民事判決　96年度上易字第92號
上　訴　人　乙○○
訴訟代理人　甲○○
被 上訴 人　丁○○
訴訟代理人　丙○○
上列當事人間請求給付租金事件，上訴人對於中華民國九十五年
一月十一日臺灣臺南地方法院第一審判決（九十五年度訴字第一
二五四號）提起上訴，本院於九十六年六月二十六日言詞辯論終
結，判決如下：
      主      文
上訴駁回。
第二審訴訟費用由上訴人負擔。
      事      實
甲、上訴人方面：
一、聲明：(一)原判決關於駁回上訴人如（二）請求部分廢棄。(二)
    前開廢棄部分，被上訴人應再給付上訴人新台幣（下同）八
    萬九千一百七十七元及自民國（下同）九十五年九月七日起
    算至清償日止，按年息百分之五計算之利息。
二、陳述：除與原判決記載相同者，茲引用之外，補稱：
  (一)上訴人係以不當得利之法律關係請求返還不當得利，原判決
    以當地歷年申報總地價之年息百分之七為返還計價基準，實
    為偏低，上訴人尚得負擔地價稅，二者互抵後所餘有限，上
    訴人顯然無法獲得公平受償。
  (二)系爭土地之位置，係台南市○區○○地段，屬高級文教區，
    租金約在一、二萬元之間，被上訴人占用近十年所獲利益不
    只原審所判之金額。爰請就該部分改以申報總地價年息百分
    之十計算，以維權益。
三、證據：除援用第一審所提證據外，補提出房屋租賃契約書影
    本三件、照片九張、街道圖一件為證。
乙、被上訴人方面：
一、聲明：上訴駁回。
二、陳述：除與原判決記載相同者，茲引用之外，補陳：
    系爭土地位於台南市○區○○路巷內，該巷道僅六米寬，屬
    住宅區，雖緊接鬧區，交通尚稱便利，惟土地並非單獨所有
    ，被上訴人所有系爭建物僅原占用系爭土地之一萬分之一四
    七，原審以土地申報總地價年息百分之七計算，本屬偏高，
    上訴人竟主張法定最高額百分之十計付，顯無理由。
三、證據：援用第一審所提證據。
      理      由
一、上訴人主張：坐落臺南市○區○○段四０七之三八地號、面
    積一六三二平方公尺土地（下稱系爭土地）為其所有，應有
    部分為一萬分之二四八，被上訴人所有一六八一建號即門牌
    臺南市○○路一六九巷一四號建物（下稱系爭建物），坐落
    於系爭土地上，占用系爭土地應有部分一萬分之一四七，被
    上訴人自八十七年十月八日起無權占有該部分之土地，迄今
    仍使用中，受有相當租金之不當得利，爰依民法第一百七十
    九條之規定，請求被上訴人給付自八十七年十月八日起至九
    十五年八月三十一日，按公告地價百分之十計算之不當得利
    五十七萬六千元並加算法定遲延利息等語（原審判命被上訴
    人給付十五萬九千三百一十元，駁回其餘請求，上訴人僅其
    敗訴部分其中之八萬九千一百七十七元本息部分上訴，被上
    訴人就其敗訴部分亦未上訴，是本院審理範圍乃八萬九千一
    百七十七元本息部分）。
二、被上訴人則以：法定租金應以申報地價計算，非以公告現值
    計算，系爭土地位處巷內，按百分之七計算，已屬過高等語
    ，資為抗辯。
三、上訴人主張，其為系爭土地共有人，應有部分為一萬分之二
    四八，被上訴人於八十七年八月間買受系爭建物，於同年十
    月八日完成所有權移轉登記，系爭建物為七樓大廈之一、二
    樓及地下層，占用系爭土地之應有部分萬分之一四七，而系
    爭土地之申報地價為每平方公尺為：八十六年七月一萬一千
    八百七十六元，八十九年及九十三年七月均為一萬二千零四
    十八元之事實，已據其提出土地登記簿謄本、建物登記謄本
    為證，並有東南地政事務所函可按，且為被上訴人所不爭執
    ，堪信為真實。
四、茲上訴人主張，被上訴人無權占有系爭土地受有相當租金之
    不當得利，請求被上訴人返還利益，被上訴人固不否認受有
    利益，但抗辯所得利益不高等語，是本件應審究者，乃上訴
    人請求之不當得利應依何標準計算之？
  (一)按無權占有他人土地，可能獲得相當於租金之利益，為社會
    通常之觀念。其依不當得利之法則請求返還不當得利，以無
    法律上之原因而受利益，致他人受有損害為其要件，故得請
    求返還之範圍，固應以對方所受之利益為度，非以請求人所
    受損害若干為準。最高法院著有六十一年度台上字第一六九
    五號判例可資參照。被上訴人所有系爭建物，既無正當權源
    ，占用上訴人之系爭土地之萬分之一四七，則上訴人請求其
    給付相當於租金之不當得利，即無不合。
  (二)又按「第九十七條、第九十九條及第一Ｏ一條之規定，於租
    用基地建築房屋均準用之。」、「城市地方房屋之租金，以
    不超過土地及其建築物申報總價年息百分之十為限。」土地
    法第一Ｏ五條、第九十七條分別定有明文。是以，城市地方
    土地之租金，以不超過土地申報總地價之年息百分之十為限
    。查：酌系爭土地位於台南市○區○○路巷內，巷道為六米
    寬鄰接鬧區，交通便利，考量系爭房屋係作為住家之用，上
    訴人主張按百分之十計算，尚屬偏高，應以年息百分之七計
    算為合理，系爭土地之申報地價於八十六年七月為一萬一千
    八百七十六元、八十九年、九十三年七月均為一萬二千零四
    十八元，已見前述，被上訴人係於八十七年十月八日完成建
    物之所有權移轉登記，則其自該日起至上訴人請求之九十五
    年八月三十一日止，獲得相當於租金之利益為十五萬九千三
    百十元（計算式詳如附表所示）。
五、從而，上訴人請求被上訴人給付占有系爭土地之不當得利，
    就超過十五萬九千三百十元及自起訴狀繕本送達之翌日即九
    十五年九月七日起至清償日止，按週年利率百分之五計算之
    法定遲延利息範圍部分，即屬無據，應予駁回。原審就上訴
    人該部分請求予以駁回，於法並無不合。上訴人就其敗訴部
    分提起一部分上訴，指摘原判決駁回其請求其中之八萬九千
    一百七十七元本息不當，求予廢棄改判，請求判命被上訴人
    再給付上開金額，為無理由，應駁回其上訴。
六、據上論結，本件上訴為無理由，依民事訴訟法第四百四十九
    條第一項、第七十八條，判決如主文。
中　　華　　民　　國　　96　　年　　7 　　月　　10　　日
                  民事第二庭    審判長法　官　丁振昌
                                      法　官　李素靖
                                      法　官　吳上康
上為正本係照原本作成。
不得上訴。
中　　華　　民　　國　　96　　年　　7 　　月　　16　　日
                                      書記官  易慧玲
   附  表
┌─────────┬───────────────┬───────┐
│期          間    │計算式：                      │金額（元以下四│
│（民國：年月日）  │占用面積×申報地價×7％×年數 │捨五入）      │
│                  │                              │              │
├─────────┼───────────────┼───────┤
│87.10.08～88.06.30│（1632×147/10000）×11876×7 │14534元       │
│                  │％×266/365                   │              │
├─────────┼───────────────┼───────┤
│88.07.01～89.06.30│（1632×147/10000）×11876×7 │19944元       │
│                  │％×1                         │              │
├─────────┼───────────────┼───────┤
│89.07.01～95.06.30│（1632×147/10000）×12048×7 │121395元      │
│                  │％×6                         │              │
├─────────┼───────────────┼───────┤
│95.07.01～95.08.31│（1632×147/10000）×12048×7 │3437元        │
│                  │％×62/365                    │              │
├─────────┼───────────────┼───────┤
│合           計                                   │159310元      │
└─────────────────────────┴───────┘
